臺灣高等法院臺中分院民事判決
110年度上字第498號
上  訴  人  蔡旻芳  
訴訟代理人  王博鑫律師
            廖國竣律師
上  一  人
複  代理人  李佳和  
被  上訴人  李蕙茹  
訴訟代理人  江百易律師
複  代理人  黃柏凱
上列當事人間請求清償借款事件，上訴人對於中華民國110年10
月7日臺灣臺中地方法院110年度訴字第2198號第一審判決提起上
訴，本院於111年5月4日言詞辯論終結，判決如下：
    主  文
原判決（除確定部分外）廢棄。
上開廢棄部分，被上訴人在第一審之訴及假執行之聲請均駁回。
第一審、第二審訴訟費用由被上訴人負擔。
    事實及理由
一、被上訴人主張：上訴人於民國106年3月23日前某日，以購買
    臺中市○○區○○○街000號房屋及坐落土地（下稱系爭房地）為
    由，向伊借款新臺幣（下同）180萬元，伊已於106年3月23
    日將180萬元（下稱系爭180萬元）存入上訴人所設國泰世華
    商業銀行、帳號000000000000帳戶（下稱系爭帳戶）而為交
    付，因兩造未約定清償期，伊自得隨時依消費借貸之法律關
    係請求被上訴人返還。若認兩造就系爭180萬元無消費借貸
    之法律關係，則上訴人受領系爭180萬元為無法律上原因受
    有利益，致被上訴人受有損害，伊亦得依不當得利之法律關
    係請求返還。爰依消費借貸、不當得利之法律關係，擇一求
    為判命上訴人給付180萬元，及自106年3月24日起至清償日
    止，按年息5％計算之利息云云。
二、上訴人則以：伊受雇於訴外人０００，擔任０００處理資金事務之
    會計，上訴人雖於106年3月23日將系爭180萬元存入系爭帳
    戶，然系爭180萬元係０００向被上訴人借貸，兩造間就系爭18
    0萬元並無消費借貸之合意。況０００向被上訴人借貸系爭180
    萬元時，曾交付發票人為訴外人０００國際有限公司（下稱０００
    公司，負責人為０００）、發票日106年5月23日、面額200萬元
    、票號0000000號之支票（下稱系爭支票）予被上訴人，作
    為系爭180萬元借款之擔保及供清償之用，系爭支票業已兌
    現，故系爭180萬元之借款，亦已清償完畢。另被上訴人因
    借款予０００，而將系爭180萬元存入系爭帳戶，非無法律上原
    因，且伊已按０００指示將上訴人存入之系爭180萬元全數匯出
    或提領，伊並未受有利益，且０００交予被上訴人之系爭支票
    已兌現，被上訴人亦未受有損害等語，資為抗辯。
三、原審為被上訴人一部勝訴、一部敗訴之判決，即判命上訴人
    應給付被上訴人180萬元，及自110年9月6日起至清償日止，
    按年息5%計算之利息，並駁回被上訴人其餘利息之請求。上
    訴人就其敗訴部分，聲明不服，提起上訴，上訴聲明為：㈠
    原判決不利於上訴人部分廢棄。㈡上開廢棄部分，被上訴人
    在第一審之訴及假執行之聲請均駁回。㈢如受不利判決，願
    供擔保免為假執行。被上訴人則答辯聲明：上訴駁回。（被
    上訴人就敗訴部分未據上訴，此部分非屬本院審理範圍）。
四、兩造不爭執事項（本院卷162頁）：
　㈠被上訴人於106年3月23日將系爭180萬元存入上訴人所設之系
    爭帳戶。
　㈡被上訴人存入系爭180萬元後，取得０００所交付之系爭支票為
    擔保。
五、本院之判斷：
　㈠按稱消費借貸者，謂當事人一方移轉金錢或其他代替物之所
    有權於他方，而約定他方以種類、品質、數量相同之物返還
    之契約，民法第474條第1項定有明文。是以消費借貸，因交
    付金錢之原因多端，除有金錢之交付外，尚須本於借貸之意
    思而為交付，方克成立。倘當事人主張與他方有消費借貸關
    係存在者，自應就該借貸意思互相表示合致及借款業已交付
    之事實，均負舉證之責任，其僅證明有金錢之交付，未能證
    明借貸意思表示合致者，仍不能認為有該借貸關係存在（最
    高法院98年度台上字第1045號判決參照）。被上訴人主張兩
    造間有系爭180萬元之消費借貸契約，上訴人固不否認被上
    訴人有存入180萬元至系爭帳戶，惟否認兩造間有消費借貸
    之合意，自應由被上訴人舉證證明。
　㈡據被上訴人所提出國泰世華商業銀行存款憑證1紙、建物、
　　、土地登記謄本各1份（原審卷19至27頁），僅足認被上訴
    人有存入180萬元至系爭帳戶，及上訴人曾於106年3月16日
    買受系爭房地，尚無從證明兩造就被上訴人存入系爭帳戶之
    180萬元有消費借貸之合意。據證人０００於本院證稱：伊向被
    上訴人借款200萬元，被上訴人扣除利息20萬元，伊實際拿
    到180萬元，被上訴人將180萬元借款匯至上訴人所設之系爭
    帳戶，系爭帳戶係伊向上訴人借用，伊將系爭支票交予被上
    訴人，作為清償前開200萬借款之用等語（本院卷103至105
    頁）；被上訴人亦自承：有收到０００交付系爭支票作為系爭1
    80萬元借款之證明，系爭支票係作為清償系爭180萬元借款
    之用等語（本院卷88、89、162頁），且就其存入系爭180萬
    元後，係取得０００所交付之系爭支票為擔保，亦不爭執（不
    爭執事項⒉），足認被上訴人存入系爭帳戶之系爭180萬元，
    與證人０００證稱以系爭支票供作清償而向被上訴人借得180萬
    元，係同一筆借款；而上訴人既收受０００交付之系爭支票作
    為系爭180萬元借款之證明及清償，卻未要求上訴人簽發任
    何表示借款之書據或擔保，足見證人０００證稱系爭180萬元，
    係其向被上訴人借款，並交付系爭支票作為清償等語，應可
    憑採。至於證人０００雖曾證稱：系爭180萬元借款係匯到０００
    公司帳戶等語（本院卷104頁），然此與事實顯然不符，諒
    屬記憶錯誤。又系爭支票經被上訴人背書後，由訴外人０００
    提示兌現，有上海商業儲蓄銀行臺北票據匯款處理中心函所
    附系爭支票正反面影本可證（本院卷119頁），被上訴人並
    稱其係應０００要求而將系爭支票交予０００（本院卷225頁），
    被上訴人僅因０００之要求，即將作為系爭180萬元借款擔保及
    清償之系爭支票轉讓他人，更足認系爭180萬元係由０００向被
    上訴人借貸，與上訴人無關，故上訴人辯稱被上訴人存入系
    爭180萬元至系爭帳戶，係因０００向被上訴人借貸而存入等語
    ，應可採信。此外，被上訴人未提出其他證據證明兩造間就
    系爭180萬元確有消費借貸之合意，被上訴人主張兩造間就
    系爭180萬元有消費借貸合意，難認實在。
　㈢又不當得利返還請求權之成立，須當事人間財產之損益變動
    ，即一方受財產上之利益致他方受財產上之損害，係無法律
    上之原因。在給付型之不當得利，關於有無法律上之原因，
    應視當事人間之給付行為是否存在給付目的而定；倘當事人
    一方基於一定之目的而對他方之財產有所增益，其目的在客
    觀上即為給付行為之原因，自非無法律上之原因。而主張該
    項不當得利請求權存在之當事人，應舉證證明該給付欠缺給
    付之目的（最高法院104年度台上字第1832號判決參照）。
    查系爭180萬元係０００向被上訴人所借，業如前述，故被上訴
    人將系爭180萬元存入上訴人所設系爭帳戶之目的，乃係基
    於０００與被上訴人間消費借貸之法律關係，此即為被上訴人
    給付行為之原因，自非無法律上原因，故被上訴人依不當得
    利請求上訴人返還該180萬元，亦屬無據。
　㈣按當事人主張之事實，經他造於準備書狀內或言詞辯論時或
    在受命法官、受託法官前自認者，無庸舉證。自認之撤銷，
    除別有規定外，以自認人能證明與事實不符或經他造同意者
    ，始得為之。民事訴訟法第279條第1項、第3項定有明文。
    被上訴人將系爭180萬元存入系爭帳戶，係取得０００所交付之
    系爭支票為借款證明及擔保，為被上訴人所自認（本院卷89
    頁、不爭執事項⒉），被上訴人未舉證證明上開自認與事實
    不符，復未經上訴人同意，自不得撤銷該自認，則被上訴人
    事後改稱系爭支票係其與０００間另筆200萬元借款之擔保云云
    ，已有違自認之效力。另系爭180萬元借款，係０００與被上訴
    人間之消費借貸，已如前述，且上訴人於系爭180萬元存入
    系爭帳戶後，已依０００指示於次日即106年6月24日以提領現
    金及匯款方式匯出，有系爭帳戶存摺內頁可證（本院卷98頁
    ），則被上訴人於本件準備程序終結後，又具狀聲請調閱系
    爭帳戶於106年3月15日至4月15日間往來明細，核無必要；
    另上訴人雖又聲請傳喚證人０００，欲證明系爭支票係由０００提
    示兌現，０００尚未清償系爭支票所擔保之借款，惟此待證事
    實與兩造就系爭180萬款項有無借貸合意之認定無關，亦無
    調查之必要，併予敘明。
六、綜上所述，被上訴人依消費借貸、不當得利之法律關係，請
    求上訴人給付180萬元，及自110年9月6日起至清償日止，以
    年息5％計算之利息，為無理由，不應准許。原審就此部分為
    上訴人敗訴之判決，判命給付被上訴人180萬元本息，並附
    條件為假執行之宣告，自有未洽，上訴意旨指摘原判決不當
    ，求予廢棄改判，為有理由，應由本院廢棄改判如主文第2
    項所示。
七、本件事證已臻明確，兩造其餘之攻擊或防禦方法及所用之證
    據，經本院斟酌後，認為均不足以影響本判決之結果，爰不
    逐一論列。
八、據上論結，本件上訴為有理由，依民事訴訟法第450條、第7
    8條，判決如主文。　　
中　　華　　民　　國　　111 　年　　5 　　月　　25　　日
        　　    民事第八庭    審判長法　官  杭起鶴
　　　　　　　　　　　　　　        法　官  羅智文
　　　　　　　　　　　　　　　      法　官  吳國聖
正本係照原本作成。       
被上訴人得上訴。
如不服本判決，應於收受送達後20日內向本院提出上訴書狀，其
未表明上訴理由者，應於提出上訴後20日內向本院補提理由書狀
（均須按他造當事人之人數附繕本）。因疫情而遲誤不變期間，
得向法院聲請回復原狀。
上訴時應提出委任律師或具有律師資格之人之委任狀；委任有律
師資格者，另應附具律師資格證書及釋明委任人與受任人有民事
訴訟法第四百六十六條之一第一項但書或第二項所定關係之釋明
文書影本。如委任律師提起上訴，應一併繳納上訴裁判費。  

                                    書記官  詹雅婷
　　　　　　　　　　　　　　　　　　
中　　華　　民　　國　　111 　年　　5 　　月　　25　　日